【裁判字號】    95,簡,126
【裁判日期】    950227
【裁判案由】    土地徵收補償
【裁判全文】
臺北高等行政法院判決
                                     95年度簡字第00126號
原      告  甲○○○
參  加  人  丙○○
訴訟代理人  戊○○
輔  佐  人  丁○○
被      告  新竹縣政府
代  表  人  乙○○（縣長）
訴訟代理人  己○○
上列當事人間因土地徵收補償事件，原告提起行政訴訟。本院判
決如下：
    主  文
原告之訴駁回。
訴訟費用由原告負擔。
    事實及理由
一、原告與參加人之主張：
    (一)原告所有坐落竹北市○○○段273-134 地號土地（下稱系
      爭土地）面積48平方公尺，早於77年間出售予參加人丙○
      ○（尚未辦理移轉登記），丙○○也在其上蓋有房屋一幢
      ；被告於80年4 月24日報准辦理竹北市豆子埔溪整治工程
      徵收，並於80年5 月13日起至80年6 月12日止辦理徵收公
      告，被告報請徵收系爭土地之目的係為改善區域排水，其
      計劃進度預定80年6 月開工，82年6 月完工，且據84年被
      告內部公文曾提到80年度奉准徵收竹北市豆子埔溪整治工
      程，原由省住都局補助及被告配合經費，且由該局辦理設
      計發包施工，被告辦理徵收時，因地主抗爭，且原列經費
      省住都局業已調整支應同計畫其他工程，故系爭土地並未
      在計劃期間內完成施工；因舊河道南岸之土地全部為縣有
      地（均為新竹縣治第一期區段徵收配餘地），依都市計劃
      法第42條、土地法第208 條之規定，被告公告徵收興辦事
      業之性質為區域排水，既然計畫未能完成；且本件徵收土
      地之補償金，亦遲至86年7月20日始辦理提存，土地徵收
      即失其合法性，而罹於無效。
    (二)被告徵收之系爭土地，其88年7 月間土地公告現值每平方
      公尺為10,200元，系爭土地面積48平方公尺，其土地徵收
      補償費為489,600 元；又原告放棄配回土地，依規定應加
      發四成之獎勵金計195,840 元，被告迄未給付；故依行政
      訴法第8 條第1 項規定提起本件行政訴訟，請求被告給付
      系爭獎勵金等語。
    聲明：請求判令被告應發給原告土地徵收補償費數額四成之
          補償金195,840元，並自88年4月16日起至清償日止按
          年息百分之五計算之利息。
          訴訟費用由被告負擔。
二、被告辯稱：
    系爭土地之所有權，已於87年4 月28日移轉登記為「新竹縣
    」，被告奉行政院87年10月21日台（87）內地字第8710315
    號函核准辦理新竹縣治遷建第二期區段徵收，並於88年2 月
    28日辦理公告徵收時，原告已非系爭土地之所有權人，即無
    權主張請求發給土地徵收地價補償費四成之獎勵金等語。聲
    明：駁回原告之訴。
          訴訟費用由原告負擔。
三、按直轄市或縣（市）地政機關發給補償地價及補償費，有左
    列情形之一時，得將款額提存之︰一、應受補償人拒絕受領
    或不能受領者；被徵收土地之所有權人，對於其土地之權利
    義務，於應受補償發給完竣時終止，土地法第237 條第1 項
    第1 款及第235 條前段各定有明文。又提存具有清償之效力
    ，債之關係因之消滅，故市縣地政機關應交付之徵收建物補
    償費，已依土地法第237 條規定提存於法院，則其補償費已
    發給完竣，參照土地法第235 條之規定，該建物之所有權人
    ，對於其建物之權利義務亦隨之終止，改制前行政法院82年
    判字第885 號判決可資參照。
四、本件被告就原告所有坐落竹北市○○○段273-134 地號土地
    ，於80年4 月24日報准辦理竹北市豆子埔溪整治工程徵收，
    並於80年5 月13日起至80年6 月12日止辦理徵收公告，公告
    期滿，因原告拒領補償費，被告乃於86年7 月將扣除土地增
    值稅後之徵收補償費餘額61,244元提存於法院，完成法定徵
    收程序，並於87年4 月28日將系爭土地所有權移轉登記為「
    新竹縣」。嗣被告向內政部報核「新竹縣縣治遷建第二期區
    段徵收」時，因87年4 月13日編造之區段徵收土地清冊，依
    當時所轄地政事務所登記簿所載，系爭土地所有權人仍為原
    告，故被告仍以原告為系爭土地所有權人列報徵收，並發給
    徵收補償費，惟未加發四成補償費計195,840 元予原告等情
    ，為兩造所不爭，且有上開各該函文、區段徵收土地清冊、
    提存書、土地登記簿謄本等件影本附卷可稽。
五、原告主張其放棄配回土地，依規定應加發四成之獎勵金計19
    5,840 元，被告迄未給付，故依行政訴法第8 條第1 項規定
    起訴請求云云，惟其主張為被告所否認。被告則稱其於88年
    2 月28日辦理公告徵收時，原告已非土地所有權人，應無權
    請求發給土地徵收地價補償費四成之獎勵金等語，資為爭議
    。
六、經查，被告就原告所有坐落竹北市○○○段273-134 地號土
    地，於80年4 月24日報准辦理竹北市豆子埔溪整治工程徵收
    ，並於80年5 月13日起至80年6 月12日止辦理徵收公告，公
    告期滿，因原告拒領補償費，被告乃依土地法第237 條第1
    項第1 款規定，於86年7 月將扣除土地增值稅後之徵收補償
    費餘額61,244元提存於臺灣新竹地方法院提存所等情，有該
    等函文、區段徵收土地清冊、提存書等件影本附卷可稽，被
    告因原告拒領而提存系爭徵收補償費，於法並無不合。原告
    雖曾主張本件土地徵收已失合法性而無效云云，然未舉證以
    實其說，且與其請求給付土地徵收補償費之主張，相互矛盾
    ，為不足採。又依上開規定及說明，提存具有清償之效力，
    則依土地法第235 條之規定，系爭土地所有權人即原告對於
    系爭土地之權利義務已隨之終止。是以被告再奉行政院87年
    10月21日台（87）內地字第8710315 號函核准辦理新竹縣治
    遷建第二期區段徵收，並於88年2 月28日辦理公告徵收，有
    該等函文、公告等件影本在卷可稽；系爭土地雖列為該區段
    徵收土地之範圍，有該區段徵收土地清冊影本附卷可證；惟
    依當時情形以觀，原告已非系爭土地所有權人，自無權再請
    求發給系爭土地之徵收補償費。本件原告主張被告應加發系
    爭土地徵收補償費四成之獎勵金195,840 元云云，核屬無據
    ，並非可採。
七、從而，被告以原告於新竹縣治遷建第二期區段辦理徵收時，
    已非系爭土地所有權人，拒絕給付系爭土地徵收補償費四成
    之獎勵金，於法並無違誤。原告徒執前詞，請求給付徵收補
    償費之獎勵金195,840 元及法定遲延利息，為無理由，應予
    駁回。
據上論結，本件原告之訴為無理由，依行政訴訟法第236 條、第
233 條第1 項、第98條第3 項前段，判決如主文。
中    華    民    國    95    年     2    月   27     日
                           第五庭  法  官  蕭忠仁
上為正本係照原本作成。
本件以訴訟事件所涉及之法律見解具有原則性者為限，始得於本
判決送達後20日內向本院提出上訴狀並表明上訴理由，如已於本
判決宣示後送達前提起上訴者，應於判決送達後20日內補具上訴
理由（均按他造人數附繕本），且經最高行政法院許可後方得上
訴。
中    華    民    國    95    年     2    月   27     日
                                   書記官  蕭純純


司法院資訊處製作；財團法人民間司法改革基金會備份。
